【裁判字號】    99,訴,3267
【裁判日期】    991231
【裁判案由】    商業會計法
【裁判全文】
臺灣板橋地方法院刑事判決              99年度訴字第3267號
公  訴  人  臺灣板橋地方法院檢察署檢察官
被      告  李春慶
選任辯護人  楊金順律師
            董家均律師
            游朝義律師
上列被告因違反商業會計法案件，經檢察官提起公訴（98年度偵
字第33304 號）被告於準備程序進行中就被訴事實為有罪之陳述
，經告知簡式審判程序之旨，並聽取當事人之意見後，本院合議
庭裁定改行簡式審判程序，並判決如下：
    主  文
李春慶商業負責人利用不正當方法，致使財務報表發生不實之結
果，處有期徒刑參月，如易科罰金，以新臺幣壹仟元折算壹日。
緩刑參年，李春慶並應向公庫支付新臺幣伍萬元。
    事  實
一、李春慶係址設臺北縣新莊市○○○街120 之1 號鉅億建設股
    份有限公司（下稱鉅億公司）之實際負責人（登記負責人為
    何蒼梧、李春慶為監察人），實際負責該公司之營運、會計
    、財務及稅務等業務，並因而負責製作股東股利憑單，為從
    事業務之人。其明知鉅億公司於民國97年間並無分派96年度
    股利盈餘予股東黃炳鈞之事實，竟於民國（下同）97間鉅億
    公司申報營利事業所得稅時，基於利用不正當方法，致使該
    財務報表發生不實結果及業務登載不實之犯意，利用指示不
    知情之會計記帳代理人李安，據以填製股東黃炳鈞於96年
    度領向鉅億公司具領股利分別為424,267 元、13,321元、31
    8,208 元及47,617元，共計803,413 元金額之不實內容之股
    東股利憑單，復利用不知情之會計記帳代理人李安，製作
    虛偽記載鉅億公司股東黃炳鈞於96年度領有上述共計803,41
    3 元金額之股利之不實盈餘分配表之不正當方法，致使財務
    報表中之盈餘分配表發生不實之結果。不知情之李安並依
    上開財務報表，製作不實之股利憑單有發放予鉅億公司之股
    東黃炳鈞，及製作該年度全年股利分配彙總資料申報書、未
    分配盈餘申報書及各類所得扣繳暨免扣繳憑單申報書，而持
    向財政部臺灣省北區國稅局申報營利事業所得稅，足以生損
    害於黃炳鈞及稅捐機關稽徵管理之正確性。嗣黃炳鈞欲申報
    個人綜合所得稅時，始查悉上情。
二、案經被害人黃炳鈞訴由臺灣板橋地方法院檢察署檢察官偵查
    起訴。
    理  由
一、上揭犯罪事實，業經被告李春慶於本院審理中自白明確，核
    與告訴人黃炳鈞之指訴合致，並經證人即鉅億公司人員何蒼
    梧及受委任製作本件股利憑單之李安於偵查中證述屬實，
    並有鉅億公司變更登記表、股利憑單申報書、股利憑單、各
    類所得扣繳暨免扣繳憑單申報書、各類所得扣繳暨免扣繳憑
    單，97年度營利事業所得稅結算96年度未分配盈餘申報書資
    料聯、97年度營利事業所得稅結算96年度未分配盈餘申報書
    、97年度營利議事所得稅結算申報書（損益及稅額計算表）
    、97年度營利事業所得基本稅額申報表、資產負債表、97年
    度其他費用及製造費用明細表，各類給付扣表稅額、可扣抵
    稅額與申報金額調節表一，97年度營利事業投資人明細及分
    配盈餘表，97年度股東可扣抵稅額帳戶變動明細申報表，稅
    額扣抵比率之計算及盈餘分配項目明細表、96年度未分配盈
    餘申報書，股東退股協議書影本、黃炳鈞97年度綜稅結算申
    報所得資料彙總表影本等可資佐據，堪認被告上開自白應與
    事實相符。再者被告以不實之事項指示不知情之承辦人員製
    作本件股利憑單並持以彙報稅捐機關查核，致未領得股利之
    告訴人可能因此受稅捐機關以漏未申報為綜合所得稅應稅收
    入而核定補稅裁罰，自足生損害於黃炳鈞及稅捐稽徵機關核
    課稅捐之正確性。綜上所述，本件事證已臻明確，被告如事
    實欄所載之犯罪事實足以認定，應予依法論科。
二、論罪科刑：
(一)、按被告李春慶雖非鉅億公司之登記負責人，惟實際負責該公
    司之營運、會計、財務及稅務等業務，實際掌控該公司各項
    業之執行，並因此指示承辦人員製作本件內容不實之股利憑
    單，係以此為業而屬從事業務之人無訛。且被告李春慶為鉅
    億公司之監察人，為商業會計法第4 條所稱之商業負責人，
    而盈餘分配表則屬商業會計法第28條所定之財務報表。故核
    被告李春慶利用指示不知情之會計記帳代理人李安，製作
    盈餘分配不實之財務報表之不正當方法，致使盈餘分配之財
    務報表發生不實結果之行為部分，係犯商業會計法第71條第
    5 款之商業負責人利用不正當方法，致使財務報表發生不實
    之結果罪。而查財務報表、扣繳憑單、全年股利分配彙總資
    料申報書等揆其性質均屬業務上製作之文書，故被告李春慶
    所犯上開商業會計法第71條第5 款之罪當然含有刑法第215
    條業務上文書登載不實罪之性質，依特別法優於普通法適用
    之原則，應不再論以刑法第215 條之罪。另被告李春慶利用
    不知情之計帳員李安，製作不實之盈餘分配財務報表，為
    間接正犯。
(二)、爰審酌被告犯罪動機、目的、手段、所造成之危害及於本院
    審理中能坦承犯行並具悔意之犯罪後態度，並斟酌其素行良
    好，有臺灣高等法院被告前案紀錄表1 紙可憑，智識程度（
    高中畢業）等一切情狀，量處如主文所示之刑並諭知易科罰
    金之折算標準，以資儆懲。
(三)、再被告前未曾因故意犯罪受有期徒刑以上刑之宣告，有臺灣
    高等法院被告前案紀錄表在卷可憑，且被告犯後坦承全部犯
    行，深具悔意，其經此教訓後，應知所警惕，信無再犯之虞
    ，本院認其所宣告之刑以暫不執行為適當，併諭知緩刑如主
    文所示，另諭知被告並應向公庫支付新臺幣伍萬元，以收緩
    刑之實效，並予適當之警惕。
三、至被告登載不實之黃炳鈞股利憑單，業由李安持向稅捐機
    關彙報供為稽核，已非被告所有之物，核與刑法第38條第1
    項第2 款、第3 款裁量沒收之規定有間，復不屬法定應為義
    務沒收之違禁物品，自無從併為沒收之諭知，附此敘明。
據上論斷，應依刑事訴訟法第273 條之1 項、第299 條第1 項前
段，商業會計法第71條第5 款、第41條第1 項前段、刑法第74條
第1 項第1 款、第2 項第4 款，刑法施行法第1 條之1 ，判決如
主文。
本案經檢察官姜麗君到庭執行職務。
中    華    民    國    99    年    12    月    31    日
                  刑事第十四庭  法  官  吳幸娥
以上正本證明與原本無異。
如不服本判決，應於判決送達後10日內敘明上訴理由，向本院提
出上訴狀 (應附繕本) ，上訴於臺灣高等法院。其未敘述上訴理
由者，應於上訴期間屆滿後20日內向本院補提理由書「切勿逕送
上級法院」。
                                書記官  黃頌棻
中    華    民    國    99    年    12    月    31    日
附錄本案論罪科刑法條全文：
商業會計法第71條第5 款：
商業負責人、主辦及經辦會計人員或依法受託代他人處理會計事
務之人員有左列情事之一者，處五年以下有期徒刑、拘役或科或
併科新台幣十五萬元以下罰金：
五、其他利用不正當方法，致使會計事項或財務報表發生不實之
    結果者。

司法院資訊處製作；財團法人民間司法改革基金會備份。
